ACORDAO-COMPLETO-2332713

ACÓRDÃO 2291/2019 ATA 8/2019 - SEGUNDA CÂMARA

VISTOS, relatados e discutidos estes autos de tomada de contas especial instaurada pelo Fundo Nacional de Saúde - FNS em desfavor de diversos agentes públicos municipais a partir da não comprovação da boa e regular aplicação de recursos do Sistema Único de Saúde, diante da inutilização, por perda da validade, de medicamentos recebidos da Secretaria Municipal de Saúde no Rio de Janeiro - RJ para a utilização no Posto de Assistência Médica Alberto Borgerth no bairro de Madureira;
ACORDAM os Ministros do Tribunal de Contas da União, reunidos em Sessão da 2ª Câmara, ante as razões expostas pelo Relator, em:
9.1. determinar que a Secex-TCE adote as seguintes medidas:
9.1.1. promova a imediata citação dos responsáveis arrolados no item 9.3 deste Acórdão pelas irregularidades já identificadas nestes autos, com a subsequente individualização das condutas em face da responsabilização originalmente apurada pelo Denasus, sem prejuízo de promover a identificação e a citação de outros responsáveis pelas irregularidades ora detectadas ante o subjacente dano ao erário; e
9.1.2. submeta a consequente proposta de citação dos responsáveis ao Ministro-Relator em sintonia com o item 9.1.1 deste Acórdão, no prazo de 15 (quinze) dias contados desta deliberação, com a devida apresentação de cada responsável e a efetiva descrição das correspondentes irregularidades e dos respectivos valores de débito, entre outros elementos de convicção.

Tomada de Contas Especial instaurada pelo Fundo Nacional de Saúde  FNS em desfavor de diversos agentes públicos municipais em razão da não comprovação da boa e regular aplicação de recursos do Sistema Único de Saúde configurada pela inutilização, por perda da validade, de medicamentos recebidos da Secretaria Municipal de Saúde no Rio de Janeiro  RJ para utilização no Posto de Assistência Médica Alberto Borgerth  RJ.

Segunda Câmara

Município do Rio de Janeiro - RJ.

3. Responsáveis: Jeziel Guimaraes Muzitano (CPF XXX.258.647-XX); Mauro Gatinho Costa (CPF XXX.945.947-XX); Rogerio Fernando Maia (CPF XXX.640.537-XX); Ronaldo Cezar Coelho (CPF XXX.999.657-XX); Selma Francisco Luiz (CPF XXX.241.627-XX); Sueli da Trindade Ferreira Pinto (CPF XXX.900.247-XX).

13.1. Ministros presentes: Ana Arraes (Presidente), Augusto Nardes e Raimundo Carreiro.
13.2. Ministros-Substitutos presentes: Marcos Bemquerer Costa e André Luís de Carvalho (Relator).

ACORDAO-COMPLETO-2457314

Acórdão 12349/2021 - Segunda Câmara

ANDRÉ DE CARVALHO

Trata-se de tomada de contas especial instaurada pelo Fundo Nacional de Saúde - FNS em desfavor de diversos agentes públicos municipais a partir da não comprovação da boa e regular aplicação de recursos do Sistema Único de Saúde, diante da inutilização, por perda da validade, de medicamentos recebidos da Secretaria Municipal de Saúde no Rio de Janeiro - RJ para a utilização no Posto de Assistência Médica Alberto Borgerth no bairro de Madureira.
2.	Após a análise do feito, o auditor federal da Secex-TCE lançou o seu parecer à Peça 11, com a anuência dos dirigentes da unidade técnica (Peça 12 e 13) , nos seguintes termos:
" (...) HISTÓRICO 
2. A instauração da presente Tomada de Contas Especial foi motivada pela constatação de irregularidades na aplicação de recursos do SUS em auditoria realizada pelo Departamento Nacional de Auditoria do SUS (Denasus) para apuração de denúncia de violações normativas na administração de medicamentos no Posto de Assistência Médica Alberto Borgerth em Madureira, município do Rio de Janeiro/RJ (peça 1, p. 61/64) .
Conforme apontado no Relatório de Auditoria Denasus 1341/2005 (peça 1, p. 15-57) e relatórios complementares (peça 1, p. 153 e peça 2, p. 35-36; 54-64; 67-68; 87-94; 113-124; 143-150; 171-179) e ainda ratificado no Relatório do Tomador de Contas (peça 3, p. 248-258) , foram evidenciadas graves disfunções do gerenciamento da farmácia da referida unidade de saúde, destacando-se a precariedade nos controles de estoque, armazenamento inadequado e expiração da validade de medicamentos.
Durante a execução dos trabalhos para a apuração das denúncias referentes à entrada de medicamentos no Posto de Assistência Médica Alberto Borgerth com atesto na nota fiscal sem a entrada do respectivo produto, a equipe realizou visita às dependências da Unidade e se deparou com grande quantidade de medicamentos com prazo de validade vencido. Essa constatação motivou a impugnação das despesas de aquisição e notificação dos responsáveis para devolução dos valores correspondentes ao FNS-Fundo Nacional de Saúde e ao FMS/RJ-Fundo Municipal de Saúde do Rio de Janeiro.
Relata-se que os medicamentos vencidos encontrados faziam parte dos programas nacionais DST/AIDS, Tuberculose, Hanseníanse, Sangue e Hemoderivados, Diabetes e Controle de Endemias. A aquisição desses produtos era efetuada pelo Ministério da Saúde que então os repassava às secretarias municipais de Saúde dos municípios. 
Consignou-se, ainda, que outros medicamentos, não vinculados aos referidos programas, foram adquiridos com recursos federais e municipais, razão pela qual se propôs a notificação dos responsáveis para a devolução dos valores aos respectivos fundos de saúde, de acordo com os respectivos períodos de gestão, como esclarecido nos 7°, 8° e 9° Relatórios Complementares (peça 2, p. 87-94; 113-124 e 143-150) .
Objetivando adequar as informações relativas à responsabilização de agentes e análise de defesas e recursos apresentados, o Denasus emitiu dez relatórios complementares, destacando-se que o primeiro foi emitido em 2007 e o último junho de 2016. Por intermédio desses documentos, foram sucessivamente alterados os quantitativos de débito e as responsabilidades inicialmente fixadas.  
Concluídas as análises de defesas e os ajustes na quantificação dos débitos, a equipe do Denasus fixou os quantitativos de medicamentos com validade vencida e estimou o valor do prejuízo causado aos cofres do SUS em razão da perda desses bens conforme detalhado na tabela 1 infra.
Tabela 1 - Agentes responsáveis pelas irregularidades na gestão de medicamentos no PAM Madureira/RJ.
	Data
	Valor

	1/4/2000
	76,00

	1/11/2000
	76,00

	1/12/2000
	131,00

	1/4/2001
	1.263,60

	1/4/2001
	24.040,80

	1/7/2001
	262,00

	1/7/2001
	726,60

	1/8/2001
	53,40

	1/8/2001
	114,00

	1/9/2001
	1.155,60

	1/10/2001
	45,60

	1/10/2001
	524,00

	1/11/2001
	129,69

	1/11/2001
	0,40

	1/12/2001
	34,40

	1/12/2001
	131,00

	14/2/2002
	131,00

	1/3/2002
	262,00

	1/3/2002
	14.803,00

	1/3/2002
	10,73

	1/4/2002
	151,62

	1/4/2002
	26.535,60

	1/4/2002
	524,00

	1/4/2002
	261,00

	1/5/2002
	32,68

	1/5/2002
	108,68

	1/6/2002
	24,32

	1/6/2002
	319,64

	1/7/2002
	11.372,40

	1/7/2002
	1,60

	1/7/2002
	160,20

	1/8/2002
	10,40

	1/8/2002
	655,00

	1/8/2002
	51,36

	1/8/2002
	725,00

	1/8/2002
	29,00

	2/9/2002
	320,40

	2/9/2002
	4,56

	1/l0/2002
	143,10

	1/10/2002
	4.813,20

	1/10/2002
	9.170,00

	1/10/2002
	1.375,20

	1/11/2002
	572,40

	1/11/2002
	25.758,00

	1/11/2002
	286,20

	1/12/2002
	5.660,40

	1/12/2002
	2.003,40

	1/12/2002
	286,20

	1/12/2002
	7,44

	1/12/2002
	114,00

	1/1/2003
	2.242,80

	1/1/2003
	286,20

	1/1/2003
	262,00

	1/1/2003
	19,00

	3/2/2003
	5.633,00

	3/2/2003
	799,20

	3/2/2003
	7,20

	1/3/2003
	0,08

	1/3/2003
	143,10

	1/3/2003
	1,35

	1/3/2003
	393,00

	1/3/2003
	1.375,20

	1/3/2003
	4,80

	1/3/2003
	2,40

	1/4/2003
	840,00

	1/4/2003
	0,20

	1/4/2003
	5.724,00

	1/4/2003
	1.144,80

	1/4/2003
	0,36

	1/4/2003
	1.834,00

	1/4/2003
	288,00

	1/5/2003
	0,48

	1/5/2003
	53,40

	1/5/2003
	14.531,40

	1/5/2003
	2,40

	1/5/2003
	21.353,00

	1/5/2003
	131,00

	1/5/2003
	13.395,60

	1/5/2003
	2,40

	1/6/2003
	19,20

	1/6/2003
	8.864,52

	1/6/2003
	489,59

	1/7/2003
	2,40

	1/7/2003
	393,00

	1/7/2003
	120,00

	1/7/2003
	0,65

	1/8/2003
	25.758,00

	1/8/2003
	34.200,90

	1/8/2003
	24.995,04

	1/8/2003
	96,00

	1/9/2003
	11,40

	1/9/2003
	0,48

	1/9/2003
	26,10

	1/10/2003
	19,60

	1/10/2003
	19.650,00

	1/10/2003
	3.923,64

	1/10/2003
	3.342,36

	1/10/2003
	192,00

	1/11/2003
	2.200,80

	1/11/2003
	45,60

	1/12/2003
	34.344,00

	1/12/2003
	0,36

	1/12/2003
	381,36

	1/12/2003
	1.542,24

	1/1/2004
	0,08

	1/1/2004
	577,80

		367.115,31

Fonte: Denasus/Relatório de Auditoria 1341/2005 MS/Segep/Denasus
No relatório produzido pelo tomador de contas, estão circunstanciados os fatos acima relatados e imputada responsabilidade ao então secretário municipal de Saúde do Rio de Janeiro, Sr. Ronaldo Cezar Coelho e aos Srs. Jeziel Guimarães Muzitano e Sueli Ferreira Pinto, diretores do Posto de Assistência Médica Alberto Borgeth/RJ no período abrangido pela fiscalização, bem como a outros servidores no âmbito da unidade de saúde. A relação completa dos agentes responsabilizados pelo Denasus pelo dano ao erário oriundo da perda de validade de medicamentos adquiridos com recursos do SUS nos exercícios de 2000 a 2004 encontra-se detalhado na tabela 3 infra.
Tabela 2 - Agentes responsáveis pelas irregularidades na gestão de medicamentos no PAM Madureira/RJ.
	Responsável
	CPF/CNPJ
	Cargo à época dos fatos
	Período de gestão

	Ronaldo Cezar Coelho
	XXX.999.657-XX
	Secretário de Saúde
	1/6/2001 a 16/2/2006

	Jeziel Guimarães Muzitano
	XXX.258.647-XX
	Diretor III
	30/4/1997 a 15/1/2002

	Mauro Gatinho Costa
	XXX.945.947-XX
	Chefe da seção de farmácia
	2/9/2002 a 3/2/2003

	Rogério Fernando Maia
	XXX.640.537-XX
	Chefe da seção de farmácia
	1/7/1997 a 14/2/2002

	Selma Francisco Luiz
	XXX.241.627-XX
	Chefe da seção de farmácia
	3/2/2003 a 14/10/2003

	Sueli da Trindade Ferreira Pinto
	XXX.900.247-XX
	Diretor III
	16/1/2002 a 8/6/2006

Fonte: Denasus/Relatório de Auditoria 1341/2005 MS/Segep/Denasus
Conforme relatado pelo tomador de contas, verifica-se que foram expedidas comunicações pelo Denasus aos responsáveis por via postal dando ciência do Relatório de Auditoria 1341/2005 e franqueando oportunidade de defesa.
A Divisão de Auditoria do Denasus no Rio de Janeiro e o FNS notificaram regularmente os responsáveis Srs. Jeziel Guimarães Muzitano (11/3/2008) , Mauro Gatinho Costa (16/10/2013) , Rogério Fernando Maia (10/3/2013) , Ronaldo Cezar Coelho (26/10/2004, peça 1, p. 65-66) , Selma Francisco Luiz (16/10/2013) e Sueli da Trindade Ferreira Pinto (31/1/2007) , conforme evidenciado pelas cópias dos expedientes e respectivos avisos de recebimento juntados aos autos (peça 1, p. 65-66; 81; 107-108 e peça 2, p. 77-78) . 
Os responsáveis Sra. Sueli da Trindade Ferreira Pinto, Sr. Ronaldo Cezar Coelho e Sr. Jeziel Guimarães Muzitano e Sra. Selma Francisco Luiz apresentaram defesas (peça 1, p. 85; 111/121; 124/133 e peça 2, 206/210) , as quais não mereceram acolhimento integral pelo Denasus. Não tendo sido elidida a totalidade das irregularidades e tampouco recolhidos os débitos remanescentes imputados aos responsáveis, o FNS instaurou a presente TCE.
O Ministério da Transparência, Fiscalização e Controladoria-Geral da União emitiu relatório e certificado de auditoria concluindo pela responsabilidade dos ex-gestores pelos ilícitos geradores de dano ao erário e certificou a irregularidade das contas dos responsáveis (peça 3, 340-343 e 344) . O dirigente do Órgão de Controle Interno emitiu parecer de sua competência, bem assim houve pronunciamento ministerial (peça 3, p. 345 e 348, respectivamente) .
EXAME TÉCNICO
CARACTERIZAÇÃO DAS IRREGULARIDADES GERADORAS DO DANO AO ERÁRIO.
Extrai-se dos relatórios do tomador de contas e de auditoria do Denasus que a imputação de dano ao erário que motivou a instauração desta TCE originou-se da perda de medicamentos por conduta negligente dos gestores da farmácia da unidade de saúde, contrariando os vetores da legalidade, economicidade e eficiência ínsitos no art. 37, cp, da Constituição da República.
Consta do relatório de auditoria que os controles de estoque e inventários indicam que havia graves deficiências e disfunções na gestão da farmácia nos exercícios de 2001 e 2002. Relata-se que a diretora Suely da Trindade Ferreira Pinto e a servidora Wanda da Silva Romeo apresentaram relato minucioso, acompanhado de evidências, do quadro de desorganização administrativa que resultou em sucessivas substituições no cargo de chefe da farmácia no período abrangido pela auditoria do Denasus.
Informa-se que o Sr. Rogério Fernando Maia, farmacêutico responsável pelo setor até 18/2/2002, foi exonerado por abandono do cargo. O substituto, Sr. Mauro Gatinho Costa, designado por ato datado de 2/9/2002, pediu exoneração da função em 10/3/2003. Desdobramento semelhante teria se verificado com a Sra. Selma Francisco Luiz, recém concursada, que foi exonerada em 16/10/2003.
Esta última agente foi sucedida pela assistente de direção, Sra. Rita de Cássia Tavares, que apresentou relatório das irregularidades encontradas na farmácia, tais como:
 medicamentos vencidos, completa desorganização quanto ao armazenamento dos produtos, controle não seguia ordem cronológica de chegada resultando em dispensação de medicamentos com prazo de validade maior antes daqueles com data de expiração mais próxima;
 caixas ainda lacradas com frações de vários medicamentos; 
 falta de pastas com requisições de saídas dos medicamentos;
 grande quantidade de medicamentos do Programa DST/AIDS vencidos;
 fichas de prateleira e controle de estoque com dados divergentes com o estoque real; 
 documentos assinados em branco pelo Farmacêutico Rogério Fernando Maia: notas de requisições de material, demonstrativo de movimento de estoque, folhas de inventário geral do material. 
Registrou-se que a farmácia foi auditada, em 2002, pela Controladoria do Município e Tomada de Contas no setor de almoxarifado. A equipe de auditoria, de acordo com o relatório respectivo, manifestou a impossibilidade de emitir opinião sobre as quantidades e valores dos materiais estocados no almoxarifado em 31/12/2001 ante a ausência de inventário físico. Consignou-se, ainda, que as condições de recebimento, armazenamento e segurança desses materiais eram insatisfatórias, necessitando de aprimoramento.
O desperdício de recursos públicos do Sistema Único de Saúde, devido à expiração do prazo de validade de medicamentos constitui grave violação aos princípios da economicidade e eficiência e configura dano ao erário e prejuízo de ordem social, uma vez que houve perda de drogas de uso contínuo para tratamento de patologias graves. As informações contidas no relatório dão conta de que a atuação negligente e desidiosa dos responsáveis pela administração da unidade de saúde foi a principal causa da irregularidade. 
A precariedade nos procedimentos e rotinas de controle dos fluxos dos estoques foi evidenciada pela ausência de estimativas de consumo médio mensal para determinar a demanda por intermédio da quantificação de estoques mínimo, máximo e quantidade de reposição.
Constatou-se que diversos medicamentos recebidos na unidade permaneciam por mais de um ano sem dar entrada no controle de estoque. Tal circunstância concorreu para a expiração do prazo de validade de medicamentos existentes na farmácia, além de aumentar o risco de furtos e desvios de bens.
Apurou-se que as condições de armazenagem dos medicamentos eram inadequadas, devido à precária infraestrutura da farmácia (falta de prateleiras e paletes) . Verificou-se, ainda, que os termolábeis encontravam-se armazenados em geladeiras sem termômetros, pondo em risco a preservação dos princípios ativos, além de terem sido encontrados alimentos armazenados juntamente com remédios.
Foram detectadas, finalmente, a ausência de segurança na guarda de medicamentos sujeitos a controle especial; inobservância, nas notas fiscais, da descrição dos medicamentos adquiridos de acordo com Denominação Comum Brasileira (Lei n. 9787/1998 art. 3° e Portaria GM/MS/3916/98) ; bem como inobservância de aquisição preferencial de medicamentos dos laboratórios oficiais, contrariando o que determina a Portaria 3916/98 item 3.6 - Política Nacional de Medicamento e Resolução 12 da SESRJ/99.
INDIVIDUALIZAÇÃO DE CONDUTAS
Considerando os ilícitos acima identificados, verifica-se que a imputação de responsabilidade não atende integralmente aos pressupostos estabelecidos na jurisprudência desta Corte de Contas. Com efeito, apesar de haver identificação dos agentes responsáveis conforme os períodos de gestão, há lacunas quanto à individualização de condutas, ao estabelecimento do nexo de causalidade entre estas e as irregularidades geradoras do dano e à caracterização do elemento subjetivo dos responsáveis.
As dificuldades para identificação dos agentes responsáveis estão evidenciadas nos diversos despachos e relatórios complementares pelo Denasus por meio dos quais foram sucessivamente alterados os períodos de gestão e as atribuições de débito a diferentes pessoas físicas.
Segundo o entendimento do tomador de contas especial, a responsabilidade pela perda de validade dos medicamentos deve incidir sobre dirigentes do Posto de Assistência Médica Alberto Borgerth/RJ, conforme os períodos de gestão, bem como sobre o então secretário municipal de Saúde do município do Rio de Janeiro/RJ.  
A responsabilidade solidária do secretário municipal de Saúde à época dos fatos, Sr. Ronaldo Cezar Coelho, deve ser examinada à luz dos pressupostos fixados nas normas e jurisprudência para imputação de ilícitos praticados no âmbito de estruturas hierárquicas. Nesse sentido, deve-se ter em consideração os diversos precedentes em que este Tribunal entendeu indispensável à responsabilização do gestor máximo por atos de subordinados a demonstração de que atuou com negligência nos deveres de controle e supervisão hierárquica, não sendo razoável exigir-se do dirigente revisão minuciosa de todos os atos praticados (Acórdãos 2948/2010 - TCU - Plenário, Rel. Min. José Jorge, 3013/2012 - TCU - Plenário - Rel. Min. Walton Alencar Rodrigues e 6787/2012 - TCU - Primeira Câmara - Rel. Min. Walton Alencar Rodrigues, dentre muitos outros) .
Ainda que, conforme disposto no art. 9º, caput e inciso III, da Lei n. 8.080/1990, a gestão do Sistema Único de Saúde (SUS) na esfera municipal seja competência do secretário municipal de saúde, não se mostra razoável exigir que o dirigente mantivesse controle minucioso sobre a gerência de estoque de farmácia de cada uma das dezenas de unidade de saúde do município do Rio de Janeiro. Não obstante, foram levantados indícios pela auditoria do Denasus de que houve omissão do gestor quanto às falhas sistêmicas no controle de medicamentos distribuídos pela secretaria de Saúde e especificamente sobre a inutilização de medicamentos no PAM Borgerth em razão da expiração de validade.
Nesse aspecto, foram apontadas:
 comunicações da Controladoria Geral do Município do Rio de Janeiro enviadas ao então Sr. Secretário de Saúde Ronaldo Cezar Coelho informando a falta de prestação de contas do almoxarifado de farmácias de Postos de Saúde, Hospitais e Unidades de Saúde referentes a 2002; e
 relatório da Comissão de Alienação de Material do PAM Borgerth enviado SMS/RJ para que houvesse a incineração dos medicamentos vencidos, conforme as informações constantes no dossiê entregue pela Sra. Suely, Diretora do PAM Alberto Borgerth à equipe de auditoria do Denasus.
Esses indícios apontam culpa in vigilando na conduta do gestor, uma vez que foram informadas à secretária municipal de Saúde graves ocorrências na gestão de medicamentos da unidade, ainda que não tenha havido especificação acerca de todas as deficiências e inconformidades encontradas na auditoria. Havendo indícios de desorganização ou falhas sistêmicas de gestão, o gestor máximo sujeita-se a responsabilização em caso de omissão na adoção de medidas corretivas (Acórdão 2147/2015-TCU-Plenário - Rel. Min. José Múcio Monteiro) . Assim, ante os indícios de omissão do então secretário quanto às providências para corrigir falhas ou irregularidades levadas a seu conhecimento, deve-se concluir pela adequação de sua responsabilização, em juízo inicial, pelas irregularidades em questão.
Quanto aos demais agentes responsabilizados, observa-se que o Denasus lhes imputou responsabilidade pela perda de validade dos fármacos em razão do exercício de funções de diretor do PAM e da farmácia quando esses eventos ocorreram. Esse critério, todavia, mostra-se inadequado e insuficiente para sustentar a responsabilização, uma vez que as medidas para evitar a perda de validade de medicamentos devem ser adotadas antecipadamente, não sendo razoável atribuir culpa a determinado agente que, ao iniciar seu período de gestão, já encontrou produtos em situação de iminente expiração do prazo fixado pelo fabricante para consumo.
Destaque-se, nesse sentido, a informação prestada pelo então secretário municipal de Saúde do RJ, Sr. Jacob Kiglerman, em expediente datado de 6/7/2007 (peça 1, p. 89-92) , de que parte dos lotes de medicamentos do Programa DST/AIDS haviam sido recebidos no almoxarifado central daquela secretaria em data próxima ao final da validade dos produtos, conforme notas fiscais de aquisição. Em análise dos esclarecimentos do secretário, a equipe de auditoria do Denasus reconhece a possível responsabilidade dos gerentes do abastecimento de medicamentos no Ministério da Saúde e na secretaria municipal de Saúde pela expiração dos prazos de validade dos fármacos, conforme abaixo transcrito:
'O fato do medicamento já vir com o prazo de validade próximo ao vencimento (sic) , acreditamos que houve falha da direção da Central de Abastecimento de Medicamento, que não deveria ter autorizado o recebimento dos medicamentos, e ter comunicado imediatamente à Coordenação Nacional do Programa DST ou de qualquer outro programa que seja de responsabilidade do governo federal a sua distribuição.'
Ante tais circunstâncias, para fixar adequadamente as condutas dos agentes que deram causa ao desperdício desses bens seria necessário apurar quais os gestores que se omitiram quanto às providências para processamento interno e distribuição dos medicamentos no período em que tais medidas seriam aptas a evitar a perda de validade. 
Os períodos de responsabilidade, portanto, deveriam ser fixados considerando não somente as datas limite de validade de cada produto, como também as respectivas datas de recebimento na SMS do Rio de Janeiro e na unidade de saúde e as datas limite para distribuição. Deveriam ter sido consideradas, ainda, as condições de armazenamento e de gerenciamento do estoque em cada período de gestão, as quais podem ter contribuído para a morosidade na distribuição.
Essa apuração, todavia, mostra-se extremamente difícil de ser realizada a esta altura, considerando o decurso de prazos de 14 até 18 anos desde as datas de configuração dos ilícitos, bem como as informações contidas no relatório do Denasus quanto à ausência de sistema informatizado de controle do estoque e de livro de registro de medicamentos sujeitos a controle especial na unidade à época dos fatos. 
VIABILIDADE DO ESTABELECIMENTO REGULAR DO CONTRADITÓRIO 
Verifica-se que o interstício entre as datas de ocorrência das irregularidades geradoras do dano ao erário - inutilização de medicamentos em razão da expiração do prazo de validade ocorridos nos exercícios de 2000 a 2003 - e as datas das primeiras notificações válida dos responsáveis Srs. Mauro Gatinho Costa (16/10/2013, peça 2, p. 77-78) , Rogério Fernando Maia (10/3/2013) e Selma Francisco Luiz (16/10/2013) é superior a dez anos. 
Relativamente aos Srs. Jeziel Guimarães Muzitano, Ronaldo Cezar Coelho e Sueli da Trindade Ferreira Pinto, notificados em 11/3/2008, 26/10/2004 e 31/1/2007, respectivamente, não se verificou o transcurso do prazo decenal assinalado acima (peça 1, p. 65-66; 81; e 107-108) . Não obstante, constata-se que já transcorreu interstício superior a dez anos entre as citadas datas de cientificação inicial acerca das irregularidades e a presente data.  
Conforme acima evidenciado, houve excessiva morosidade nos procedimentos no âmbito do Denasus, notadamente na emissão de sucessivos relatórios complementares de auditoria para corrigir informações sobre períodos de responsabilidade e incorporar e examinar as defesas ofertadas pelos responsáveis, resultando que a primeira versão do relatório do tomador de contas foi concluída somente em 2009.
Após o envio à Controladoria Geral da União, os autos foram examinados e restituídos ao FNS em 2010 pelo Controle Interno para correção de lacunas quanto à caracterização da responsabilidade dos agentes no âmbito da unidade de saúde (peça 1, p. 180-181) . Concluídas as medidas para o saneamento dos autos, não houve seguimento regular em razão de extravio decorrente de roubo do malote em que foram enviados do município do Rio de Janeiro a Brasília/DF, ocorrido em 5/1/2016 (peça 1, p. 5-12) . Somente após a conclusão do procedimento de reconstituição dos autos, em fevereiro de 2017, foi possível dar seguimento ao feito (peça 3, p. 33) .
Em consequência, a fase interna da tomada de contas especial somente veio a ser concluída em 2018, quando o processo foi encaminhado para julgamento neste Tribunal de Contas da União. 
Não obstante o longo tempo decorrido desde as datas de configuração dos prejuízos ao erário, deve-se ponderar que prevalece na jurisprudência do TCU a compreensão de que o mero transcurso do prazo de dez anos entre os fatos e a ciência pelo responsável não autoriza o arquivamento do processo.
 Ilustra esse entendimento o seguinte excerto do voto condutor do Acórdão 9570/2015-TCU-Segunda Câmara - Rel. Ministro Augusto Nardes:
' (...) 6. Somente o transcurso do tempo não pode levar à presunção de prejuízo à ampla defesa e, por consequência, a se considerarem iliquidáveis as contas. Apesar de reconhecer decisões calcadas nesse entendimento, algumas mencionadas pelo defendente, não me parece ser a posição prevalecente neste Tribunal e a decisão mais correta a ser aplicada no presente processo.
7. A mera instauração tardia da tomada de contas especial não justifica considerar-se iliquidáveis as contas. Eventual impedimento à plenitude do exercício de defesa, ou mesmo dificuldade na sua realização, não prescinde de prova, cabendo à parte o ônus dessa evidenciação. Caso contrário, seria o mesmo que abandonar a tese da imprescritibilidade das ações de ressarcimento - consolidada no âmbito deste Tribunal, adiante destacada - sem qualquer mínima análise das circunstâncias do caso concreto capaz de indicar conclusão distinta. Nessa linha tem deliberado esta Corte, conforme denotam os julgados a seguir reproduzidos - os três primeiros, na forma como publicados no Boletim de Jurisprudência; e os dois últimos, na forma de enunciados presentes na Jurisprudência Selecionada:
'Acórdão 6974/2014-TCU-Primeira Câmara  (Embargos de Declaração, Relator Ministro-Substituto Augusto Sherman) 
Processual. Contraditório e ampla defesa. Transcurso do tempo.
Somente o longo decurso de tempo entre a data da transferência dos recursos e a instauração da tomada de contas especial não é suficiente para o trancamento das contas, o qual só ocorrerá após a verificação de que o lapso temporal tenha prejudicado efetivamente o exercício, pelo responsável, do direito à ampla defesa e ao contraditório';
'Acórdão 67/2014-TCU-Plenário  (Recurso de Reconsideração, Relatora Ministra Ana Arraes) 
Processual. Contraditório e ampla defesa. Transcurso do tempo.
O mero transcurso do tempo não é razão suficiente para o trancamento das contas ou para a não abertura de tomada de contas especial. É preciso que, além disso, haja fundadas razões para supor que o direito à defesa tenha sido prejudicado. A IN TCU 71/2012, assim como a revogada IN TCU 56/2007, condiciona a dispensa de instauração da TCE à inexistência de determinação em contrário do Tribunal';
'Acórdão 2630/2015-TCU-Segunda Câmara  (Recurso de Reconsideração, Relator Ministro Augusto Nardes) 
Processual. Contraditório e ampla defesa. Transcurso de tempo.
A instauração de tomada de contas especial, após o exaurimento do prazo regulamentar para guarda de documentos relacionados à aplicação de recursos federais descentralizados mediante convênio, não produz, em toda e qualquer situação, prejuízo à ampla defesa ou à constituição do contraditório. A configuração de prejuízo à defesa, em função de demora na instauração das contas especiais, depende da análise de cada caso concreto';
'A tardia instauração de tomada de contas especial não é razão bastante para considerar as contas iliquidáveis, especialmente se o responsável não encaminhou a prestação de contas na época adequada. O ônus de comprovar a regularidade integral na aplicação dos recursos públicos compete ao gestor' (Acórdão 3527/2006-TCU-Segunda Câmara - Relator: Ministro Benjamin Zymler) ;
'Só há contas iliquidáveis diante de fatos alheios à vontade do gestor. Se ele não cumpre a sua obrigação de prestar contas na época apropriada e, quando o faz, não apresenta toda a documentação necessária, não pode alegar demora na instauração da TCE para se eximir dos compromissos que contraiu ao assinar o convênio'  (Acórdão 3845/2009-TCU-Primeira Câmara - Relator: Ministro Walton Alencar Rodrigues) .'
No caso em apreciação, todavia, verifica-se que o grande afastamento temporal cria sérias dificuldades não somente para o exercício do contraditório pelos responsáveis como, também, para a própria busca da verdade material quanto às responsabilidades dos agentes envolvidos.
Considerando a inadequação da metodologia adotada e limitação da amplitude dos exames na auditoria do Denasus, não houve determinação segura sobre quais os agentes responsáveis pela expiração da validade que tornou inservíveis os medicamentos. Para sanear essas deficiências, seria necessário examinar documentos e analisar informações de fatos ocorridos há até dezoito anos.
 Ainda que fosse possível fixar corretamente todas as responsabilidades, o transcurso de quase duas décadas desde os primeiros fatos ilícitos, por razões alheias à vontade dos responsáveis, compromete sua capacidade de exercitar em plenitude as garantias contraditório e da ampla defesa. Tais circunstâncias indica que o processo carece de pressuposto de constituição e desenvolvimento válido e regular.
Ante as análises ora formuladas, não se afigura alternativa senão propor o arquivamento das presentes contas especiais com fundamento no disposto nos arts. 20 e 21 da Lei 8.443/1992 c/c os arts. 6º e 19 da IN/TCU 71/2012.
QUANTIFICAÇÃO DO DANO E VALOR MÍNIMO PARA INSTAURAÇÃO
Conforme se extrai do relatório do Tomador de Contas Especial e do Relatório de Auditoria 13783 MS/SGEP/Denasus, os débitos associados às irregularidades constatadas alcançam valor histórico total de R$ 367.115,31. 
É possível verificar no relatório de cálculo de débito (peça 3, 260-330) , as irregularidades acima descritas configuram prejuízo ao erário, cujo valor atualizado até 1/1/2017 é superior ao limite de R$ 100.000,00, fixado pelo art. 6º, inciso I, da Instrução Normativa TCU 71/2012, com a redação dada pela IN TCU 76/2016. 
OUTRAS INFORMAÇÕES RELEVANTES
Em obediência ao comando contido no item 9.4 do Acórdão 1772/2017-TCU-Plenário - Relator Ministro-Substituto Augusto Sherman, informa-se que não foram localizados outros processos em tramitação nesta Corte de Contas em que haja débito imputável aos responsáveis.
CONCLUSÃO
O exame das ocorrências descritas na seção 'Exame Técnico' permitiu constatar que, embora configurado ilícito gerador de dano ao erário, a excessiva morosidade nos procedimentos de apuração no âmbito do Denasus e outros incidentes processuais resultaram em grande afastamento temporal desde os fatos que motivaram a instauração desta TCE.
Em acréscimo, verificou-se inconsistências no critério de fixação de períodos de responsabilidade pela perda de validade de medicamentos, uma vez que a auditoria do Denasus não levou em conta as datas de entrega dos produtos pelo Ministério da Saúde à SMS do Rio de Janeiro e o interstício entre o recebimento dos produtos no PAM Borgerth e o prazo limite para dispensação.
O arquivamento da TCE é a medida preconizada pelos arts. 6º, inciso II, e 19 da Instrução Normativa TCU 71/2012 quando se verifica que o transcurso do prazo decenal inviabiliza o exercício da garantia do contraditório pelos responsáveis. A corrente majoritária na jurisprudência do TCU considera que essa regra não tem aplicação automática, uma vez que o impedimento à plenitude do exercício de defesa, ou mesmo dificuldade na sua realização em razão do transcurso de grande lapso temporal entre os fatos e a citação de responsável deve, em regra, ser objeto de prova, cabendo à parte esse ônus. 
A análise das circunstâncias do caso concreto, todavia, evidenciam que o transcurso de mais de 14 anos desde os fatos constitui sério obstáculo não somente ao exercício da ampla defesa, mas também à apuração da verdade material que sustente a própria imputação de responsabilidade pelos danos decorrentes da expiração do prazo de validade de medicamentos.
PROPOSTA DE ENCAMINHAMENTO 
Diante do exposto, submetem-se os autos à consideração superior, propondo arquivar as presentes contas sem julgamento do mérito, por ausência de pressupostos para desenvolvimento válido e regular do processo, com fulcro no art. 212 do Regimento Interno do TCU c/c os arts. 6º, inciso II, e 19 da Instrução Normativa TCU nº 71/2012."
3. 	Enfim, por intermédio do Exmo. Sr. Procurador Júlio Marcelo de Oliveira, o MPTCU manifestou a sua concordância em relação à referida proposta da unidade técnica, consignando o seu parecer à Peça 14 nos seguintes termos: 
	" (...) O Ministério Público de Contas manifesta-se de acordo com a proposta de encaminhamento formulada pela SecexTCE. 
	Nesse sentido, convém anotar que a análise empreendida pela unidade instrutiva evidenciou que a metodologia à época adotada pelo Denasus foi inadequada, não sendo capaz de identificar, com precisão, quais agentes foram responsáveis pela expiração da validade que tornou os medicamentos inservíveis. Observe-se o seguinte excerto da instrução acostada à peça 11, in verbis:
31. Quanto aos demais agentes responsabilizados, observa-se que o Denasus lhes imputou responsabilidade pela perda de validade dos fármacos em razão do exercício de funções de diretor do PAM e da farmácia quando esses eventos ocorreram. Esse critério, todavia, mostra-se inadequado e insuficiente para sustentar a responsabilização, uma vez que as medidas para evitar a perda de validade de medicamentos devem ser adotadas antecipadamente, não sendo razoável atribuir culpa a determinado agente que, ao iniciar seu período de gestão, já encontrou produtos em situação de iminente expiração do prazo fixado pelo fabricante para consumo.
32. Destaque-se, nesse sentido, a informação prestada pelo então secretário municipal de Saúde do RJ, Sr. Jacob Kiglerman, em expediente datado de 6/7/2007 (peça 1, p. 89-92) , de que parte dos lotes de medicamentos do Programa DST/AIDS haviam sido recebidos no almoxarifado central daquela secretaria em data próxima ao final da validade dos produtos, conforme notas fiscais de aquisição. Em análise dos esclarecimentos do secretário, a equipe de auditoria do Denasus reconhece a possível responsabilidade dos gerentes do abastecimento de medicamentos no Ministério da Saúde e na secretaria municipal de Saúde pela expiração dos prazos de validade dos fármacos, conforme abaixo transcrito:
'O fato do medicamento já vir com o prazo de validade próximo ao vencimento (sic) , acreditamos que houve falha da direção da Central de Abastecimento de Medicamento, que não deveria ter autorizado o recebimento dos medicamentos, e ter comunicado imediatamente à Coordenação Nacional do Programa DST ou de qualquer outro programa que seja de responsabilidade do governo federal a sua distribuição.'
33. Ante tais circunstâncias, para fixar adequadamente as condutas dos agentes que deram causa ao desperdício desses bens seria necessário apurar quais os gestores que se omitiram quanto às providências para processamento interno e distribuição dos medicamentos no período em que tais medidas seriam aptas a evitar a perda de validade. 
34. Os períodos de responsabilidade, portanto, deveriam ser fixados considerando não somente as datas limite de validade de cada produto, como também as respectivas datas de recebimento na SMS do Rio de Janeiro e na unidade de saúde e as datas limite para distribuição. Deveriam ter sido consideradas, ainda, as condições de armazenamento e de gerenciamento do estoque em cada período de gestão, as quais podem ter contribuído para a morosidade na distribuição.
35. Essa apuração, todavia, mostra-se extremamente difícil de ser realizada a esta altura, considerando o decurso de prazos de 14 até 18 anos desde as datas de configuração dos ilícitos, bem como as informações contidas no relatório do Denasus quanto à ausência de sistema informatizado de controle do estoque e de livro de registro de medicamentos sujeitos a controle especial na unidade à época dos fatos.' 
Tal falha, somada às constatações de que (a) os fatos retratados nos autos ocorreram a mais de 15 (quinze) anos; e (b) todas as comunicações acontecidas ainda na fase interna do processo de tomada de contas especial ocorreram a mais de 10 (dez) anos, conduz ao entendimento de que é razoável a proposta de encaminhamento consignada pela unidade instrutiva, no sentido de os autos serem arquivados, sem julgamento de mérito, em virtude da ausência de pressupostos para desenvolvimento válido e regular do processo. 
Ante o exposto, o Ministério Público de Contas manifesta-se de acordo com a proposta uniforme da Secex/TCE, no sentido de os autos serem arquivados, sem julgamento do mérito, por ausência de pressupostos para desenvolvimento válido e regular do processo, com fulcro no art. 212 do Regimento Interno do TCU c/c os arts. 6º, inciso II, e 19 da Instrução Normativa TCU nº 71/2012."
	É o Relatório.

não há.

Procurador Júlio Marcelo de Oliveira.

TOMADA DE CONTAS ESPECIAL. CONVÊNIO. NÃO COMPROVAÇÃO DA BOA E REGULAR APLICAÇÃO DE RECURSOS DO SUS. CARACTERIZAÇÃO DO DANO AO ERÁRIO. NECESSIDADE DE SANEAMENTO DOS AUTOS. DETERMINAÇÃO PARA A CITAÇÃO. PROSSEGUIMENTO DO FEITO.

TOMADA DE CONTAS ESPECIAL (TCE)

Secretaria de Controle Externo de Tomada de Contas Especial (Secex-TCE).

Trata-se de tomada de contas especial instaurada pelo Fundo Nacional de Saúde - FNS em desfavor de diversos agentes públicos municipais a partir da não comprovação da boa e regular aplicação de recursos do Sistema Único de Saúde, diante da inutilização, por perda da validade, de medicamentos recebidos da Secretaria Municipal de Saúde no Rio de Janeiro - RJ para a utilização no Posto de Assistência Médica Alberto Borgerth no bairro de Madureira.
Os indícios de irregularidade teriam sido detectados na auditoria realizada pelo Denasus, a partir de denúncia sobre violações normativas na administração de medicamentos junto ao Posto de Assistência Médica Alberto Borgerth em Madureira, no Rio de Janeiro - RJ, tendo sido aí anunciadas as graves disfunções no gerenciamento da farmácia na referida unidade de saúde, ante a precariedade nos controles de estoque, com o inadequado armazenamento dos produtos, e a expiração da validade de medicamentos adquiridos pelo Ministério da Saúde e repassados às secretarias municipais de Saúde.
Como visto, o tomador de contas teria imputado em desfavor de 6 (seis) gestores a responsabilidade pelo dano ao erário decorrente da perda de validade de medicamentos adquiridos com os recursos do SUS nos exercícios de 2000 a 2004.
No âmbito do TCU, a despeito das evidências de dano ao erário, a Secex-TCE propôs o arquivamento do feito, sem o julgamento de mérito, ante a suposta ausência de pressupostos para o desenvolvimento válido e regular do processo, diante das supostas inconsistências no critério de identificação dos responsáveis e do longo decurso de prazo desde a ocorrência das falhas, tendo o MPTCU anuído a essa proposta.
Ocorre, todavia, que as aludidas irregularidades foram devidamente identificadas nos autos e a suposta ausência de completa identificação dos responsáveis não deveria sequer servir de mote para o suscitado arquivamento da TCE, até porque a solidariedade passiva é legalmente erigida em favor do ente estatal credor, e não das pessoas privadas devedoras, podendo o TCU promover a citação, sim, dos 6 (seis) responsáveis, sem prejuízo, é claro, de passar a identificar e promover a citação de outros responsáveis a partir desse momento.
O suposto decurso de prazo também não merece ser usado como pretenso fundamento para o suscitado arquivamento do processo, não só porque a suposta dificuldade para a ampla defesa não deveria ser meramente inferida nos autos, devendo ser efetivamente evidenciada pelos responsáveis, mas também porque as aludidas irregularidades estariam bem evidenciadas nos autos, a partir da correspondente documentação, e, assim, os responsáveis devem apresentar as justificativas e os esclarecimentos sobre a aquisição e a distribuição dos referidos medicamentos com a data de validade vencida ou próxima do vencimento, ante o subsequente dano ao erário, não servindo o decurso de tempo como qualquer fator impeditivo para a ampla defesa, já que eles tiveram a oportuna ciência das irregularidades na fase interna da TCE. 
Bem se vê, nesse ponto, que, ainda na fase interna desta TCE, a "Divisão de Auditoria do Denasus no Rio de Janeiro e o FNS notificaram regularmente os responsáveis Srs. Jeziel Guimarães Muzitano (11/3/2008) , Mauro Gatinho Costa (16/10/2013) , Rogério Fernando Maia (10/3/2013) , Ronaldo Cezar Coelho (26/10/2004, peça 1, p. 65-66) , Selma Francisco Luiz (16/10/2013) e Sueli da Trindade Ferreira Pinto (31/1/2007) , conforme evidenciado pelas cópias dos expedientes e respectivos avisos de recebimento juntados aos autos (peça 1, p. 65-66; 81; 107-108 e peça 2, p. 77-78) .", de tal sorte que a "Sra. Sueli da Trindade Ferreira Pinto, Sr. Ronaldo Cezar Coelho e Sr. Jeziel Guimarães Muzitano e Sra. Selma Francisco Luiz apresentaram defesas (peça 1, p. 85; 111/121; 124/133 e peça 2, 206/210) , as quais não mereceram acolhimento integral pelo Denasus. Não tendo sido elidida a totalidade das irregularidades e tampouco recolhidos os débitos remanescentes imputados aos responsáveis, o FNS instaurou a presente TCE."
Bem se vê, ainda, que, a partir da subsequente citação nestes autos, os aludidos responsáveis poderão apresentar os motivos para não terem, por exemplo, adotado as medidas cabíveis para a abertura do devido processo de apuração das falhas com o intuito de obter a devida reparação do suscitado dano ao erário ou mesmo de providenciar as ações preventivas contra o nefasto desperdício de recursos públicos do SUS pela expiração do prazo de validade dos medicamentos, em face da precariedade nos procedimentos e nas rotinas de controle sobre os fluxos de estoque dos medicamentos.
Entendo, portanto, que o TCU deve determinar a imediata citação dos responsáveis, com a subsequente individualização das condutas dos agentes originalmente responsabilizados pelo Denasus, sem prejuízo de promover a identificação e a citação de outros responsáveis pelas irregularidades ora detectadas com o subjacente dano ao erário.
 
Ante o exposto, pugno pela prolação do Acórdão ora submetido a este Colegiado.
TCU, Sala das Sessões, em 26 de março de 2019.
Ministro-Substituto ANDRÉ LUÍS DE CARVALHO 
Relator